最高法院民事判決　　　　　　　　　　　　　　　　九十三年度台上字第三六七號
　　上　訴　人　丙○○
　　　　　　　　戊○○
　　　　　　　　甲○○
　　共　　　同
　　訴訟代理人　蘇弘志律師
　　　　　　　　陳俊斌律師
　　被 上訴 人　乙○○
　　　　　　　　丁○○
右當事人間請求土地所有權移轉登記等事件，上訴人對於中華民國九十二年十月二十
九日台灣高等法院第二審更審判決︵九十二年度上更(四)字第八一號︶，提起上訴，本
院判決如左：
    主  文
上訴駁回。
第三審訴訟費用由上訴人負擔。
    理  由
本件上訴人主張：被上訴人乙○○於民國八十一年四月二十六日，向伊等購買坐落新
竹縣竹東鎮○○段竹東小段第三五之一、第三五之一三號建地，應有部分各十萬分之
八四八︵下稱系爭土地︶，及向訴外人富國建設股份有限公司︵下稱富國公司︶購買
該土地上所興建之﹁長春帝國大廈﹂Ｃ棟第十三樓房屋︵下稱系爭房屋︶。伊等已依
約將土地所有權移轉登記予被上訴人乙○○所指定之被上訴人丁○○。該房屋亦已興
建完成並通知交屋。惟被上訴人乙○○尚積欠房地價款共新台幣︵下同︶三百八十萬
元未為給付，經催告未果，伊等及富國公司已解除買賣契約等情。求為確認伊等與被
上訴人乙○○間就系爭土地之買賣關係不存在，及命被上訴人丁○○將系爭土地移轉
所有權登記予伊等之判決︵另上訴人請求確認伊等與被上訴人丁○○間就系爭土地之
買賣關係不存在部分，業經判決上訴人敗訴確定︶。
被上訴人則以：被上訴人乙○○向訴外人富國公司買受之系爭房屋，經地政機關丈量
登記之面積僅九三‧八三平方公尺即二八．三八坪，較房屋銷售廣告上所載之使用面
積減少七‧０九坪。又富國公司未依約使被上訴人取得停車位之單獨所有權，並擅自
增設停車位，而車道之寬度亦不符規定，其給付具有重大瑕疵，且屬不完全給付，在
富國公司補正以前，伊自得拒絕給付價金，不負遲延責任。而被上訴人乙○○與上訴
人訂立之預定土地買賣契約，及與富國公司訂立之預定房屋買賣契約，有互相聯立之
關係，被上訴人自得以對抗富國公司之事由，對抗上訴人。上訴人及富國公司之解除
契約均非合法等語，資為抗辯。
原審斟酌全辯論意旨及調查證據之結果，以：(一)被上訴人乙○○向上訴人購買系爭土
地，價金三百七十七萬元，向富國公司購買系爭房屋，價金一百六十一萬元，合計五
百三十八萬元，被上訴人乙○○給付一百五十八萬元，餘款未付，上訴人已將系爭土
地移轉登記予被上訴人丁○○之事實，為兩造所不爭，並有預定土地買賣契約書、預
定房屋買賣契約書、土地登記簿謄本為證，堪信為真正。依預定土地買賣契約第十二
條、預定房屋買賣契約第十四條之約定，兩者屬契約之聯立，違反或解除其中一契約
，另一契約亦同其效果。(二)預定房屋買賣契約第一條約定，系爭房屋（如總配置圖所
示）約三八‧九０坪，惟附於契約之總配置圖僅標示第十三層樓中之各戶及電梯、樓
梯間之位置，仍無法具體特定系爭房屋之坐落位置，堪認尚需藉由富國公司提供予銷
售人員用以解說其所推出個案之文件，始得具體特定。被上訴人乙○○辯稱富國公司
委託之銷售人員持放置在接待中心現場之廣告說明書，向伊解說房屋位置、面積及各
項公共設施，伊覺得滿意後，始決定以廣告說明書記載之面積購買系爭建物等語，並
提出上訴人不爭之廣告說明書為證；復據長春帝國大廈其他房屋買受人即證人姜月秋
、曾賢文、薛清梅、彭壽林、張春梅等人證述屬實，再參酌廣告說明書內容有關建築
材料、消防、安全設備、服務管理等項目，並繪有標準層平面圖（各棟編號與位罝）
、各戶內部格局，且註明各戶之「使用面積」、「公共面積」、「合計面積」等數據
資料，足供被上訴人乙○○得以確定購買標的物之條件，而與銷售人員磋商，自應認
廣告說明書為富國公司與被上訴人訂立房屋預定買賣契約內容之重要部分，有拘束買
賣雙方之效力，而非僅屬要約引誘之性質。至預定房屋買賣契約第十七條雖記載：「
甲乙雙方同意有關本預定買賣相關之廣告及宣傳品、海報等一切說明均以本契約書為
依據」，廣告說明書於文末亦註記：「本說明資料僅供參考」等字句，惟該富國公司
預先擬妥印就之定型化契約內容與雙方實際磋商之過程不符，非屬雙方締約之真意，
且有違誠實信用原則，應認該約定無效。(三)被上訴人辯稱，銷售人員說明廣告說明書
中記載之「使用面積」，係指各該住戶大門內私人使用之部分及包括陽台、花台等面
積一節，核與證人曾賢文、彭壽林、張春梅證稱：銷售人員提供廣告說明書、模型屋
等資料，說明廣告說明書上之「使用面積」係指住戶大門以內包括陽台、花台之面積
，另銷售人員並未提出詳細記載「私有面積」、「小公」、「大公」等記載之房屋面
積計算表予渠等觀覽與說明等語相符，應堪採信。次查，依建築改良物登記簿謄本記
載，系爭房屋之主建物及附屬建物（陽台、花台）部分，單獨編列為一個獨立建號（
三七四０號），共同使用之地下停車場、避難室，各層樓梯、屋頂突出物、機械室、
水箱分列成二個建號（三七六０、三七六二號），若謂住戶共同使用部分（樓梯、電
梯間）亦得列入「使用面積」計算，則所有公共設施面積因均屬可得使用之面積，即
無另行計算「公共面積」之必要。是本件所謂「使用面積」應指所有權人所得單獨使
用之面積，俗稱之小公面積不應計入。又富國公司之廣告說明書及預定房屋買賣契約
書中均未就「使用面積」予以文字說明，被上訴人乙○○以銷售人員所述予以理解，
致對於購買房屋之面積產生誤認，則此廣告說明書之內容實有引人錯誤之情事，違反
八十年二月四日公布（八十一年二月四日施行）之公平交易法第二十一條之規定。並
說明中華民國建築投資商業同業公會全國聯合會八十三年十二月一日（八三）建投全
聯字第一三八二號函、八十四年二月九日（八四）建投全聯字第一五一八號函，及行
政院公平交易委員會八十六年四月二十九日（八六）公參字第八五０五二六五｜００
五號函（其內容與同會八十四年九月四日（八四）公參字第０六八三六號函見解歧異
），不足採之理由。(四)系爭房屋主建物及附屬建物面積，合計為九三．八三平方公尺
（折合二八．三八坪），核與廣告說明書中所載使用面積三五．九一坪，不足七．五
三坪；另公共設施部分，依應有部分比例計算，三七六０建號部分為二三．二三平方
公尺（折合七．０二坪），三七六二建號部分為二八．０四平方公尺（折合八．四八
坪），總計為十五．五坪，較廣告說明書所載公共面積二．九九坪，相差十二．五一
坪。雖系爭房屋建竣後總計面積為四三．八八坪，與廣告說明書所載合計面積三八．
九０坪，形式上較多，惟住戶對於單純私有之使用面積與公共面積（大公、小公）在
使用效能上差異甚大，公共設施面積雖有增加，仍與買賣契約內容不同，且使用面積
之不足確已減損被上訴人乙○○對於單獨使用部分之效能，是富國公司建竣之系爭房
屋尚難謂依債之本旨給付，屬不完全給付；且系爭房屋已辦妥所有權第一次登記，富
國公司亦無從予以補正。(五)末按建商興建停車位，其法定停車空間之尺寸大小，車道
之寬度等，本應依相關法令之規定為之，無待當事人約定，建商如未依法令規定興建
停車位，不僅違反行政管理之規定，亦與誠信原則有違。依新竹縣政府八十八年六月
三日八八府建都字第五六八三八號函，於說明二中載明：依據內政部八十六年七月三
十一日台內營字第八六七三三五六號函說明二第(三)項：「增加之停車位如係作為法
定停車空間、獎勵增設停車空間、自行增設停車空間，尺寸大小應合於停車空間相關
法令規定，且該等停車空間數總計達五十輛者，另應適用建築設計施工編第六十條第
三款後段規定，車道及汽車進出口至道路間之通路寬度，應為雙車道寬度等語。系爭
房屋預定買賣契約書所附之機械式停車位圖，雖繪明地下二層設置五十八個停車位，
惟使用執照核准之停車位為四十九輛，超過九個停車位等情，為上訴人自認在卷，並
有照片八幀為證。停車場車道狹窄處寬三‧一公尺，最寬處亦僅四‧六公尺，餘處約
寬三‧六公尺，均未符合法令所定之五‧五公尺。新竹縣政府針對富國公司自行增設
停車位及車道寬度未達五．五公尺，前以八十七年六月十八日、十一月二十六日八七
府建都字第五七七四五號、第四五九六一號函，各處富國公司六萬元罰鍰，並請該公
司依照使用執照核准之停車輛數、用途使用在案；富國公司迄未改善。富國公司為規
避停車位達五十輛應設雙車道寬度之規定，僅申請四十九輛車之停車位，經核發使用
執照後，再擅自增設九個停車位，顯係故意違反設計圖及相關法令規定施工，以達賺
取暴利之目的，被上訴人乙○○所購之地下二層第十號停車位不具有法令規定之通常
效用，而有瑕疵存在。(六)按出賣人就其交付之買賣標的物有應負擔保責任之瑕疵，而
其瑕疵係於契約成立後始發生，且因可歸責於出賣人之事由所致者，則出賣人除負物
之瑕疵擔保責任外，同時構成不完全給付之債務不履行責任。買受人如主張出賣人應
負不完全給付之債務不履行責任者，買受人得類推適用民法第二百二十六條第二項規
定請求損害賠償；或類推適用給付遲延之法則，請求補正或賠償損害，並有民法第二
百六十四條同時履行抗辯規定之適用。富國公司既有前述減少契約預定效用及通常效
用之瑕疵存在，迄今仍未改善，則被上訴人乙○○主張富國公司之給付為不完全給付
，誠屬有據。次按因契約互負債務者，於他方當事人未為對待給付前，得拒絕自己之
給付，民法第二百六十四條第一項前段規定甚明。富國公司之給付有瑕疵，為不完全
給付，被上訴人乙○○主張依上開規定行使同時履行抗辯權，於富國公司補正前，拒
絕給付剩餘之買賣價金，應屬正當。上訴人雖以被上訴人主張之同時履行抗辯，屬過
大抗辯；及被上訴人乙○○於另案主張：伊於八十六年十二月二十三日解除系爭土地
買賣契約，現竟主張系爭土地買賣契約仍然存在，即非有理等語置辯。惟查富國公司
之給付不完全，若認被上訴人乙○○就剩餘價款不得行使同時履行抗辯權，尚需先行
給付全部價金，對於在定型化契約下的弱勢購買戶而言，顯失公平，仍應認被上訴人
乙○○得就剩餘價款三百八十萬元（其中三百七十六萬元係向金融機關貸款，自備款
僅四萬元未付）行使同時履行抗辯權，始足保障弱勢購買戶之權益，無過大抗辯之可
言。至於被上訴人乙○○於另案以系爭房屋給付不完全，不能補正為由，主張解除買
賣契約，請求返還已繳價金等語，與本件上訴人主張其已合法解除契約，係兩造各於
不同訴訟中主張解除契約權，法院應於具體個案中審酌主張解除權者是否正當，無矛
盾問題。末查預定土地買賣契約與預定房屋買賣契約，二者具有聯立關係，則被上訴
人乙○○以富國公司之給付有瑕疵，為不完全給付為由，對富國公司行使同時履行抗
辯權，拒絕給付房屋部分之餘款，自亦得執以對上訴人行使同時履行抗辯權，拒絕給
付土地部分之餘款，故被上訴人乙○○不負給付遲延之責任。上訴人以被上訴人乙○
○給付土地價金遲延為由，主張解除預定土地買賣契約，為不合法。從而，上訴人之
請求，即屬無據。因而維持第一審所為上訴人敗訴之判決，經核於法並無違誤。上訴
論旨，係就原審取捨證據、認定事實及解釋契約之職權行使，指摘原判決不當，求予
廢棄，非有理由。
據上論結，本件上訴為無理由，依民事訴訟法第四百八十一條、第四百四十九條第一
項、第七十八條，判決如主文。
中　　　華　　　民　　　國　　九十三　　年　　　二　　　月　　二十七　　日
                              最高法院民事第一庭
                                  審判長法官  李　錦　豐
                                        法官  楊　鼎　章
                                        法官  吳　麗　女
                                        法官  許　朝　雄
                                        法官  陳　重　瑜
      右正本證明與原本無異
 　　　　　                              　　　書  記  官
中　　　華　　　民　　　國　　九十三　　年　　　三　　　月　　二十三　　日
                                                                        Ａ
